【裁判字號】    99,交抗,189
【裁判日期】    991029
【裁判案由】    聲明異議
【裁判全文】
臺灣高等法院臺南分院交通事件裁定     99年度交抗字第189號
抗  告  人
即移送機關  交通部公路總局嘉義區監理所
代  表  人  郭山林
相  對  人
即受處分人  甲○○
上列抗告人因相對人即受處分人違反道路交通管理處罰條例案件
，不服臺灣嘉義地方法院中華民國99年 9月28日所為裁定（99年
度交聲字第 513號，處分案號：交通部公路總局嘉義區監理所嘉
監裁字第裁70-L00000000號），提起抗告，本院裁定如下：
    主  文
原裁定關於撤銷原處分罰鍰新臺幣肆萬玖仟伍佰元，暨前開撤銷
部分，甲○○不罰之諭知均撤銷。
原處分關於裁罰甲○○罰鍰超過新臺幣貳萬玖仟伍佰元之部分撤
銷。
上開撤銷部分，甲○○不罰（即罰鍰新臺幣貳萬元部分）。
其他抗告駁回。
    理  由
一、本件抗告意旨略以：
  (一)關於「一行為同時觸犯刑事法律及違反行政法上義務規定者
    ，其經緩起訴處分確定後，行政機關得否處以行政罰鍰」，
    按法務部於行政罰法諮詢小組第一次及第五次會議均認「緩
    起訴者乃附帶條件的不起訴處分，亦即是不起訴處分的一種
    ，既為不起訴處分即依不起訴處理，此觀諸刑事訴訟法第25
    6條規定自明。另，檢察官為緩起訴處分時依刑事訴訟法第2
    53條之2第1項規定對被告所為之指示及課予之負擔，係一種
    特殊的處遇措施，並非刑罰……」。
  (二)原審法院首揭裁定理由三略以：「……由於刑罰與行政罰同
    屬對不法行為之制裁，而刑罰之懲罰作用較強，故依刑法法
    律處罰，即足資警惕時，實無一事二罰再處行政罰之必要…
    …」、「關於刑事法律處罰之範圍自應採取實質認定……剝
    奪行為人生命、自由、財產權利，主觀上亦因制裁之嚴厲性
    、痛苦性，其強度足以造成心理強制而間接達成矯正教化目
    的之處遇手段，皆應納入其中……」及裁定理由五所述略以
    ：「受處分人係履行檢察官為緩起訴處分命令，此等命令名
    義上雖非刑罰……性質上亦屬干預人民自由之處分，與刑事
    制裁無異，實質上為刑事處分。故檢察官為緩起訴並命向公
    益團體捐款者，其捐款解釋上亦屬道路交通安全管理處罰條
    例第35條第 8項所規定之罰鍰」云云，容有誤會，理由如上
    。且依據「違反道路交通管理事件統一裁罰基準表」第35條
    第 1項規定，小型車駕駛人其吐氣所含酒精濃度超過每公升
    超過0.55毫克者，於期限內繳納之罰款金額為新台幣（下同
    ）49,500元，而本案行為人吐氣測得酒精濃度值為0.57MG/L
    ，依緩起訴處分向公益團體捐款 2萬元，即視為刑法之「罰
    金」，更依「一事不二罰」之法理，撤銷原處分機關行政罰
    之裁決，如上開裁定理由足以採信，旨揭案裁處金額反低於
    酒測值未滿0.55毫克者，是否有為平等原則、比例原則，與
    裁定理由刑罰之懲罰作用較強自相矛盾，實難稱有足資警惕
    之效用，而剝奪行為人財產權利，又如何實質認定其強度足
    以造成心理強制而間接達成矯正教化目的？在向公益團體支
    付一定金額後，免除行政罰鍰，自難免於非議，其社會評價
    自不待言。是應維持抗告人原處分所為之罰鍰49,500元之裁
    決。
  (三)再者，「道路交通管理處罰條例」第35條第 8項規定「前項
    駕駛人，經裁判定處以罰條例第92條第 3項所訂最低罰鍰基
    準規定者，應依本條例裁決繳納不足最低罰鍰之部分」，爰
    依上開條例規定，本件受處分人仍需補交不足最低罰鍰29,5
    00（原罰款金額49,500元之差額部分），始為適法，亦無「
    一事二罰」之疑慮（參照臺灣嘉義地方法院99年度交聲字第
    239號、99年度交聲字第503號、臺灣雲林地方法院99年度交
    聲字第193號裁定意旨）。
  (四)綜上，本案之裁決於受處分人緩起訴處分未據撤銷時，異議
    人終局不受刑事制裁方予就行政罰緩裁決，法理並無違誤，
    爰依法提起抗告等語。
二、按汽車駕駛人飲用酒類或其他類似物後，其吐氣所含酒精濃
    度超過每公升0.25毫克，不得駕車；駕駛汽車經測試檢定酒
    精濃度超過標準，處汽車駕駛人罰鍰1萬5千元以上 6萬元以
    下，並當場移置保管該汽車及吊扣駕駛執照 1年，及應接受
    道路交通安全講習，道路交通安全規則第114條第2款、道路
    交通管理處罰條例第35條第1項第1款、第24條第1項第2款分
    別定有明文。
三、經查，本件受處分人於98年 4月30日23時22分許，駕駛車牌
    號碼 N5-8828號自用小客車，在嘉義縣義竹鄉汫水橋北端，
    經警實施吐氣酒精濃度檢測，因酒精濃度超過規定標準（酒
    精呼氣濃度達每公升0.57毫克），經嘉義縣警察局布袋分局
    員警當場舉發等情，為受處分人所不爭執，並有舉發違反道
    路交通管理事件通知單1份附卷可稽（見聲明異議卷1頁），
    足認受處分人確有上揭違規事實。且受處分人因上開違規行
    為，另涉犯刑法第185條之3公共危險罪，經臺灣嘉義地方法
    院檢察署檢察官以98年度偵字第4288號為緩起訴處分，該緩
    起訴處分於98年7月15日確定，緩起訴處分期間1年，受處分
    人應書立悔過書，並於緩起訴處分確定後4個月內，繳交2萬
    元予財團法人臺灣兒童暨家庭扶助基金會嘉義分事務所，並
    參加該署辦理之法治教育課程2小時，該緩起訴處分於99年7
    月14日期滿未據撤銷乙節，有上開緩起訴處分書、臺灣高等
    法院被告全國前案紀錄表各1份在卷可參（見原審卷7頁、10
    至12頁）。
四、抗告意旨以：緩起訴者乃附帶條件的不起訴處分，是不起訴
    處分的一種，既為不起訴處分即依不起訴處理，亦係一種特
    殊的處遇措施，並非刑罰，而認經緩起訴處分確定後，行政
    機關得處以行政罰鍰；又本件受處分人吐氣測得酒精濃度值
    為0.57毫克，其緩起訴處分裁處之金額低於酒測值未滿0.55
    毫克，與緩起訴處分裁定理由所載刑罰之懲罰作用較強自相
    矛盾，實難稱有足資警惕之效用，是應維持抗告人原處分所
    為之罰鍰49,500元之裁決等語。經查：
  (一)按檢察官為緩起訴處分者，得課被告予一定之負擔或指示，
    其中緩起訴之被告若依檢察官緩起訴處分命令，向公益團體
    繳納捐款，即係履行檢察官為緩起訴處分命令，該等金錢給
    付，並得為民事強制執行名義，受處分人因上開緩起訴處分
    而剝奪其財產權，主觀上前揭金錢給付義務亦具有強制性、
    懲罰性，雖不若易科罰金係以支付金錢作為自由刑之替代，
    惟經由緩起訴處分條件之履行使其免於遭檢察官發動起訴程
    序，仍具有替代刑罰之效果，實質上應屬於行政罰法第26條
    第1項所稱之「刑事法律處罰」，而有行政罰法第26條第1項
    「一事不二罰」規定之適用。另行政罰法第26條第 2項雖以
    應受行政罰之行為如經不起訴處分或為無罪、免訴、不受理
    、不付審理之裁判確定者，始得另為裁決處罰，未明文包括
    緩起訴處分在內，但考其緩起訴處分之性質，實屬於附條件
    之便宜不起訴處分，而於緩起訴之條件成就後，始發生如同
    確定不起訴處分之禁止再訴效力，故於緩起訴之猶豫期間屆
    滿，復未經撤銷緩起訴時，緩起訴即發生如同確定之不起訴
    處分之效力，此時，行為人即已終局的不受刑事法之訴追，
    該緩起訴處分即具實質之禁止再起訴之確定力，原處分機關
    於此時再為裁決，行為人無同時遭到行政處罰及刑事訴追之
    危險，因此，解釋上行政罰法第26條第 2項之規定應包括條
    件成就之緩起訴處分之情形在內。因此酒後駕車同時觸犯公
    共危險犯行，行為人經檢察官為緩起訴處分並命向公益團體
    捐款，其捐款解釋上亦屬道路交通管理處罰條例第 35條第8
    項所規定之罰金，則行為人如己於緩起訴處分確定履行上述
    捐款行為，並於緩起訴處分期間屆滿未撤銷緩起訴，行政機
    關自不得就同一事由裁處行為人罰鍰處分，否則即違反一事
    二罰之原則（參酌臺灣高等法院既屬法院98年法律座談會刑
    事類提案第24號之法律研究意見）。
  (二)查受處分人因上揭酒後駕車違規行為所涉刑法第185條之3之
    公共危險罪，經檢察官依刑事訴訟法第253條之1第1項、第2
    53條之2第1項第4款、第4款為緩起訴處分，命向指定之公益
    團體（兒童暨家庭扶助基金會嘉義分事務所）支付 2萬元，
    緩起訴期間為1年，該處分亦於98年7月15日確定，故其緩起
    訴處分期間至99年7月14日始屆滿，抗告人於98年8月14日亦
    已履行上開緩處分之負擔完畢，此有臺灣高等法院被告前案
    紀錄表、臺灣嘉義地方法院檢察署檢察官98年度偵字第4288
    號緩起訴處分書、臺灣雲林地方法院檢察署檢察官執行緩起
    訴處分命令通知書影本、合作金庫商業銀行匯款申請代收入
    傳票(二)影本附卷可參（見原審卷第 7頁、10至12頁；聲明異
    議卷第2、6頁）。
  (三)依上說明，受處分人因上揭公共危險罪，經檢察官為緩起訴
    處分，命受處分人本於緩起訴處分，向其指定之公益團體（
    兒童暨家庭扶助基金會嘉義分事務所）支付 2萬元捐款，與
    受刑事處分無異，自不應再受行政裁罰，是抗告人如再予裁
    罰，即有一行為同時遭到刑事處罰及行政裁罰雙重不利益，
    核與行政罰法第26條第 1項規定即有違背。又查，本件緩起
    訴期間為1年，而該處分於98年7月15日確定，故其緩起訴處
    分期間至99年 7月14日即已屆滿，是本件既已經緩起訴處分
    確定且緩起訴處分之期間並已屆滿，而受處分人既已依檢察
    官命令捐款2萬元，就上開2萬元之公益捐款，解釋上應屬道
    路交通管理處罰條例第35條第 8項所規定之罰金，即因具有
    替代刑罰之效果，在實質上應屬於行政罰法第26條第 1項所
    稱之「刑事法律處罰」，而有行政罰法第26條第 1項「一事
    不二罰」規定之適用，是以，監理機關就上開公益捐款20,0
    00元之金額範圍，自不得再為行政裁罰。從而，抗告人即原
    處分機關就抗告人酒後駕車違規行為，超過上開金額20,000
    元所為之裁罰，自有違行政罰法第26條明定一事不二罰之立
    法意旨，難謂允當。
五、抗告意旨另以：「道路交通管理處罰條例」第35條第 8項規
    定「前項駕駛人，經裁判確定處以罰條例第 92條第3項所訂
    最低罰鍰基準規定者，應依本條例裁決繳納不足最低罰鍰之
    部分」，爰依上開條例規定，本件受處分人仍需補交不足最
    低罰鍰29,500（差額部分），始為適法，亦無「一事二罰」
    之疑慮等語。經查：
  (一)按違反道路交通管理處罰條例第35條第 1項、第3項或第4項
    汽車駕駛人同時違反刑事法律者，經裁判確定處以罰金低於
    本條例第92條第 3項所訂最低罰鍰基準規定者，應依本條例
    裁決繳納不足最低罰鍰部分；本條例罰鍰基準之處理細則，
    由交通部會同內政部定之，道路交通管理處罰條例第35條第
    8項、第92條第4項分別定有明文。又按酒後駕車經檢察官為
    緩起訴處分並命向公益團體捐款者，其捐款解釋上亦屬道路
    交通管理處罰條例第35條第 8項所規定之罰金，監理機關雖
    不得再為行政裁罰，惟若行為人所支付之緩起訴處分金，未
    達道路交通管理處罰條例第92條第 3項所訂最低罰鍰基準規
    定者，依該條例第35條第 8項之規定，即須補繳不足最低罰
    鍰之部分，始為適法。
  (二)查本件受處分人在刑事部分，業經檢察官為緩起訴處分，並
    經檢察官命向兒童暨家庭扶助基金會嘉義分事務所捐款20,0
    00元，受處分人並已依限繳清，然上開金額顯不足最低罰鍰
    ，依前揭說明，其行政罰罰鍰方面，應於扣除上開20,000元
    後，補繳不足最低罰鍰之部分即29,500元，始為適法。準此
    ，本件緩起訴處分期間既至99年 7月14日已屆滿且未經撤銷
    ，則原處分機關雖就受處分人所支付之緩起訴處分金20,000
    元部分不得再為行政裁罰，惟就上開緩起訴處分金未達道路
    交通管理處罰條例第92條第 3項所訂最低罰鍰基準規定者，
    依該條例第35條第 8項之規定，即須補繳不足最低罰鍰之部
    分即29,500元，始為適法。是以，原處分機關，就上開不足
    最低罰鍰之部分即29,500元予以裁處，於法並無不合。
六、綜上所述，本件緩起訴處分確定且已屆滿，而受處分人並依
    上開緩起訴處分，向兒童暨家庭扶助基金會嘉義分事務所捐
    款20,000元，揆諸上開說明，原處分機關就上開公益捐款20
    ,000元之金額範圍，自不得再為行政裁罰，至不足最低罰鍰
    之部分即29,500元，自應依交通管理處罰條例第第35條第 8
    項之規定，裁處罰鍰29,500元，方屬合法。原裁定未予查明
    ，逕適用行政罰法第26條第 1項規定，撤銷原處分所為之罰
    鍰49,500之裁決，並改為受處分人不罰之諭知，就上開不足
    最低罰鍰之部分即29,500元，於法尚非有當。抗告意旨就此
    部分之抗告，為有理由，原裁定此部分既有上揭不當之處，
    爰由本院就此部分裁定及原處分均予以撤銷，並自為裁定，
    撤銷原處分關於裁罰受處分人超過29,500元（不足最低罰鍰
    ）之罰鍰部分，並就該部分裁罰（即20,000元），改為不罰
    之諭知，以期適法。至原裁定就受處分人已支付之緩起訴處
    分金20,000元，認違反一事不得二罰之原則，予以撤銷原處
    分而改為受處分人不罰之諭知，於法則無不合，抗告人此部
    分之抗告，為無理由，應予駁回。
七、據上論斷，應依道路交通案件處理辦法第26條，刑事訴訟法
    第412條、同法第413條，裁定如主文。
中    華    民    國    99    年    10    月    29    日
                  刑事第五庭  審判長法  官  楊明章
                                    法  官  趙文淵
                                    法  官  蔡美美
以上正本證明與原本無異。
不得再抗告。
                                    書記官  歐貞妙
中    華    民    國    99    年    11    月    1     日

司法院資訊處製作；財團法人民間司法改革基金會備份。
